【裁判字號】    97,上易,1344
【裁判日期】    970701
【裁判案由】    違反商標法
【裁判全文】
臺灣高等法院刑事判決              97年度上易字第1344號
上  訴  人
即  被  告  甲○○
選任辯護人  黃勝文律師
            林彥苹律師
上列上訴人因違反商標法案件，不服台灣板橋地方法院九十六年
度易字第一七三八號，中華民國九十七年四月十七日第一審判決
（起訴案號：台灣板橋地方法院檢察署九十五年度偵字第二三九
一三號），提起上訴，本院判決如下：
    主  文
原判決撤銷。
甲○○無罪。
    事  實
一、公訴意旨略以：上訴人即被告甲○○係台北縣板橋市○○路
    ○段一四九號「麗鉅汽車美容院（按為『美容店』之誤繕）
    」負責人，明知「麗鉅」服務標章及「ＰＲＯ」商標名稱、
    圖樣，係告訴人「麗鉅貿易有限公司」（下稱麗鉅公司）與
    案外人「美商BAF工業公司」（下稱美商BAF公司）分別向經
    濟部智慧財產局註冊取得服務標章暨商標專用權，指定用於
    汽車清洗、汽車打亮光腊及汽車美容等，專用期間自民國九
    十二年三月十六日起至一０二年三月十五日止，現仍在專用
    期間內。竟基於侵害他人商標權之犯意，未經該二公司之同
    意或授權，於九十二年十一月十四日起，在上址開設汽車美
    容店，懸掛「麗鉅」、「ＰＲＯ」之招牌。經告訴人發函通
    知拆除招牌並停止使用，仍未置理。因認被告涉犯商標法第
    八十一條第一款之明知為未得商標權人同意，於同一服務，
    使用相同於其註冊商標（、服務標章）之罪嫌云云。
二、公訴人認被告涉嫌違反商標法罪行，無非以告訴代理人林聖
    鈞之指述、被告坦承懸掛市招之供述、照片、告訴人之服務
    標章註冊證、麗鉅專業汽車美容加盟店合約書、律師促請拆
    牌信函、掛號郵件回執等證據資料作為其論。訊之被告則堅
    詞否認犯罪，辯稱：伊所經營之「麗鉅汽車美容店」，核准
    設立之時間，較諸告訴人之商標及服務標章註冊為早，且市
    招上之「麗鉅」及「ＰＲＯ」文字，實乃頂讓營業後繼續使
    用而已，應受商標法第三十條第一項第三款之善意使用之保
    護，現在更因本案不堪其擾而歇業，確無犯罪惡意等語。
三、經查：
  (一)按不能證明被告犯罪或其行為不罰者，應諭知無罪之判決，
    為刑事訴訟法第三百零一條第一項所明定。又在他人商標註
    冊申請日前，善意使用相同或近似之商標於同一或類似之商
    品或服務者，不受他人商標權之效力所拘束，商標法第三十
    條第一項第三款前段定有明文。其中所謂「善意」，兼指不
    知情（例如民法第二十七條第三項之「善意」第三人）及非
    惡意、自信為法所許者（例如刑法第三百十一條之「善意」
    發表言論、票據法第十一條第二項之「善意」取得）二種，
    倘行為人有一於此，因前者不具犯罪故意，後者阻卻違法，
    故均不成立犯罪。
  (二)本案癥結，要在於被告之行為，是否符合善意使用情形？茲
    析述如下：
  1.被告所經營之「麗鉅汽車美容店」，係獨資商號，早在九十
    年九月七日經台北縣政府核准設立登記，所營者為汽車美容
    （手工）業務，有營利事業登記證一紙在卷可稽（見他字卷
    第四十七頁），而告訴人之「麗鉅」服務標章，專用權期間
    則係為九十二年三月十六日起至一０二年三月十五日止，有
    經濟部智慧財產局服務標章註冊證影本一份存卷可參（同上
    卷第七頁）；至於美商BAF公司之「ＰＲＯ」商標，亦係遲
    於九十二年十二月一日申請，有同局商標註冊證影本一件附
    卷可證（同上卷第九頁）。足見被告辯稱其商號登記在前，
    告訴人之標章與相關之商標註冊在後一節，要屬實在。
  2.被告之商店，乃係在九十二年間，受讓自案外人簡敏忠，而
    簡敏忠則自案外人陳凱威處受讓，於陳凱威經營之時，已經
    懸掛系爭含「麗鉅」及「ＰＲＯ」字樣之廣告招牌一情，業
    據簡敏忠於原審證述綦詳（見原審卷第二宗第三十六頁），
    並有該廣告招牌照片在案可徵（見他字卷第十一頁）。可見
    被告所辯伊純係頂讓營業，繼續使用原有市招一情，並無不
    實。
  3.被告在接獲告訴人委任律師所發禁用系爭商標、服務標章之
    信函（同上卷第十二至十四、十九頁）後，旋更換原有市招
    ，業經被告供明在卷，告訴人亦不加否認，且有該新招牌照
    片附卷可憑（見偵查卷第三、四頁）；縱然該新招牌上仍有
    「麗鉅」之文字，但已無「ＰＲＯ」之標誌，衡諸以登記之
    商號名稱，作為店招懸掛，而招徠顧客，乃商場上正當並習
    見之作法，是被告指稱伊係出於使用自己登記之商號名稱之
    意思而作為等語，要與吾人日常生活常見之經驗法則，並不
    相悖。
  4.雖然陳凱威前於八十九年五月十七日，曾與告訴人簽訂「麗
    鉅專業汽車美容加盟店合約書」，約定由告訴人提供指定廠
    牌及代理產品（包含「ＰＲＯ」商標之商品），陳凱威則於
    台北縣板橋市○○路○段一四九號（即被告營業地址）經營
    加盟店，並約定關於招牌、裝潢、水電等均由告訴人統一規
    劃製作，陳凱威不得自行施工，有該合約書一份在卷可按（
    見他字卷第二十二至二十四頁），但仍無法改變前揭商店名
    稱登記在先，商標、服務標章註冊在後之事實。是被告於上
    揭合約書約定之期限屆滿之後，並不因此變成不再具有使用
    自己店名以營業之權利之情形，自不足憑以資為不利於被告
    認定之依據。
  5.綜合上述，被告辯稱伊之所為，符合善意使用之免責情形，
    尚堪採信，自不能僅憑告訴人主觀、片面之指訴，遽入被告
    於罪。揆諸前開說明，本件核屬被告之行為不罰。
四、原審未予細察，逕行論處被告罪行，核非允洽。被告上訴執
    以指摘，應認有理由，爰由本院將原判決撤銷，改為被告無
    罪之諭知。
據上論斷，應依刑事訴訟法第三百六十九條第一項前段、第三百
六十四條、第三百零一條第一項，判決如主文。
中    華    民    國    97    年    7     月    1     日
                  刑事第十九庭審判長法  官  黃金富
                                    法  官  魏新國
                                    法  官  洪昌宏
以上正本證明與原本無異。
不得上訴。
                                    書記官  王韻雅
中    華    民    國    97    年    7     月    1     日


司法院資訊處製作；財團法人民間司法改革基金會備份。
